臺灣臺中地方法院民事判決　99年度訴字第245號
原　　　告　陳樹根
　　　　　　陳根成
　　　　　　陳樹發
　　　　　　陳進順
　　　　　　陳樹吉
　　　　　　陳彥青
　　　　　　何哲維
共　　　同
訴訟代理人　廖健智律師
複 代 理人　林堡欽律師
複 代 理人　鄭雅文
被　　　告　陳金村律師即何春成之遺產管理人
被　　　告　何樹生
訴訟代理人　陳建良律師
被　　　告　何瑞東
被告兼上1人
訴訟代理人　何益誠即被繼承人.
被　　　告　何　分
訴訟代理人　孫嬌蓮
被　　　告　何炳雄
被　　　告　黃錦城
被　　　告　謝素娥即被繼承人.
被　　　告　何志全即被繼承人.
上列當事人間分割共有物事件，本院於民國100年1月14日言詞辯
論終結，判決如下：
    主      文
被告何益誠、謝素娥、何志全應就其被繼承人何萬傳所共有坐落
台中縣龍井鄉○○○段水師寮小段第26地號、地目建、地籍實測
面積1774平方公尺（登記簿面積1828平方公尺），應有部分為40
分之1辦理繼承登記。
兩造共有坐落台中縣龍井鄉○○○段水師寮小段第26地號、地目
建、地籍實測面積1774平方公尺（登記簿面積1828平方公尺）准
予分割，分割方法為：如附圖（台中縣清水地政事務所鑑測日期
99年12月21日鑑定圖）所示A部分面積785平方公尺歸原告陳樹根
、陳根成、陳樹發、陳進順、陳樹吉、陳彥青共同取得，應有部
分各6分之1；如附圖所示C部分面積383平方公尺歸原告何哲維取
得；如附圖所示B部分面積380平方公尺歸被告何樹生、何瑞東、
何分、何炳雄、謝素娥、何益誠、何志全共同取得，應有部分如
附表一所示；如附圖所示D部分面積226平方公尺歸原告陳樹根、
陳根成、陳樹發、陳進順、陳樹吉、陳彥青、何哲維及被告何樹
生、何瑞東、何分、何炳雄、謝素娥、何益誠、何志全共同取得
，應有部分如附表二所示。
原告陳樹根、陳根成、陳樹發、陳進順、陳樹吉、陳彥青每人各
應補償被告陳金村律師即何春成之遺產管理人新台幣貳萬參仟柒
佰柒拾元；原告何哲維應補償被告陳金村律師即何春成之遺產管
理人新台幣參佰肆拾元；被告何樹生應補償被告陳金村律師即何
春成之遺產管理人新台幣捌拾陸萬壹仟零參拾陸元；被告何樹生
另應補償被告黃錦城新台幣伍萬貳仟貳佰玖拾肆元。
訴訟費用由兩造依如附表三所示之比例負擔。
    事實及理由
甲、程序方面：
一、本件被告何瑞東、何益誠、何分、何炳雄、黃錦城、謝素娥
    、何志全經合法通知，均未於言詞辯論期日到場，核無民事
    訴訟法第386條各款所列情形，爰依原告聲請，由其一造辯
    論而為判決。
二、又訴外人即系爭土地之共有人何萬傳業於民國93年5月17日
    死亡，其繼承人為何益誠、謝素娥、何志全等人，此有戶籍
    謄本可憑，則原告於起訴狀繕本送達後，具狀追加被繼承人
    何萬傳之繼承人即何益誠、謝素娥、何志全為本件被告，因
    分割共有物事件，其訴訟標的對各共有人有合一確定之必要
    ，是原告所為上開追加核與民事訴訟法第255條第1項第5款
    規定相符，自應准許。
三、另按依地籍測量實施規則第243條之規定，一宗土地分割為
    數宗土地，該分割後數宗土地面積之總和，須與原數宗土地
    之面積相符。如有差數，應將圖紙伸縮成數除去後，其增減
    在公差範圍以上者，應就原測量及計算作必要之檢核，經檢
    核無誤，依同地籍測量實施規則第232條規定，經報經縣主
    管機關核准後，更正有關地籍圖冊。又按土地面積與土地登
    記簿所載不符，如係純由登記錯誤或技術引起之原測量錯誤
    ，法院自得於地政機關辦理更正登記完畢後，為分割共有物
    之判決，毋庸原告追加更正共有土地面積之聲明。如屬上開
    以外之原因所致者，法院亦得依原告之請求，參考地政機關
    實測所得之面積，判決分割，並於理由欄敘明面積不符情節
    ，待該判決確定後，當事人自得持該判決向地政機關聲請一
    併為更正與分割之登記，亦毋庸由原告追加聲明請求更正共
    有土地之面積後，法院始為分割共有物之判決（參臺灣高等
    法院暨所屬法院82年法律座談會提案，民事類第55號）。查
    本件系爭坐落台中縣龍井鄉○○○段水師寮小段第26地號土
    地，面積原登記為1828平方公尺，經本院會同台中縣清水地
    政事務所派員複丈測量結果，則為1774平方公尺，短少54平
    方公尺，超出法定公差範圍，依地籍測量實施規則第232條
    第1項第1款之規定，應辦理面積更正，有台中縣清水市地政
    事務所99年6月8日、6月28日、12月23日函附之鑑定圖在卷
    可稽（詳該鑑定圖備註欄之記載），而到場之兩造對上開複
    丈測量結果，亦均無意見，爰依實測後之面積1774平方公尺
    為本案判決基礎，合先敘明。
乙、實體方面：
一、(一)原告主張坐落台中縣龍井鄉○○○段水師寮小段第26地號
    土地，地目建、地籍實測面積1774平方公尺（登記簿面積18
    28平方公尺，下稱系爭土地），為原告、被告陳金村律師即
    何春成之遺產管理人（下稱陳金村律師）、何樹生、何瑞東
    、何分、何炳雄、黃錦城及訴外人何萬傳所共有，應有部分
    如附表三所示共有。而何萬傳已於93年5月17日死亡，惟其
    繼承人即被告謝素娥、何志全、何益誠尚未辦理繼承登記，
    爰有先請求渠等辦理繼承登記之必要。又系爭土地並無因使
    用目的不能分割情事，且亦未定有不分割協議，但就分割方
    法無從獲致協議。爰依民法第823條之規定請求裁判分割。
    並聲明裁判分割方案為：如附圖所示A部分面積785平方公尺
    分歸原告陳樹根、陳根成、陳樹發、陳進順、陳樹吉、陳彥
    青（下稱原告陳樹根等6人）共同取得；如附圖所示C部分面
    積383平方公尺分歸原告何哲維取得；如附圖所示B部分面積
    380平方公尺分歸被告共同取得；如附圖所示D部分面積226
    平方公尺則由兩造共同取得。(二)對被告何樹生於100年1月14
    日具狀所提出民事準備狀所載之系爭土地分配位置面積增減
    表及補償金額一覽表無意見。
二、(一)被告陳金村律師略以：其係被繼承人何春成之遺產管理人
    ，其主要職務乃為變賣其遺產以清償債務，如繼續與被告何
    樹生等共同分得一筆土地而維持共有，則將來勢必難以變賣
    ，故主張依系爭土地鑑定價格，由被告何樹生與原告對其進
    行金錢補償，以符合雙方之利益。又其對被告何樹生所提出
    之前揭系爭土地分割位置增減面積一覽表及應補償之金額無
    意見等語。(二)被告何樹生略稱：對原告所提出之上開分割方
    案大致無意見，但就被告陳陳金村律師原應分得系爭土地持
    分，願以鑑定價格，由其與原告依前揭補償一覽表比例及數
    額分別予以補償；又被告黃錦城應分得之系爭土地持分，亦
    希能由其取得，並以鑑定價格補償等語。(三)被告何瑞東、何
    分、何益誠雖未於最後言詞辯論期日到場，惟渠等前曾到庭
    略稱：如被告何樹生願購買渠等所有系爭土地持分，其等願
    意出售；如被告何樹生不願意購買，其等所分得之土地願與
    被告何樹生等繼續保持共有等詞。(四)被告何炳雄、黃錦城、
    謝素娥、何志全等人則均未到庭或以書狀陳述意見供本院參
    酌。
三、本件得心證之理由：
  (一)按分割共有物，性質上為處分行為，依民法第759條規定，
    共有不動產之共有人中有人死亡時，於其繼承人未為繼承登
    記以前，固不得分割共有物。惟於分割共有物訴訟中，請求
    繼承人辦理繼承登記，並合併對渠等及其餘共有人為分割共
    有物之請求，不但符合訴訟經濟原則，與民法第759條及強
    制執行法第130條規定之旨趣無違（參最高法院著有69年台
    上字第1012號判例意旨）。查系爭土地之共有人何萬傳業於
    93年5月17日死亡，其繼承人為謝素娥、何志全、何益誠等
    人，已如前述，惟渠等尚未辦理繼承登記，有原告提出之系
    爭土地登記謄本在卷可憑，揆諸上開判例意旨，原告請求被
    告謝素娥、何志全、何益誠等辦理繼承登記，自無不合，應
    予准許。爰判決如主文第1項所示。
  (二)次按各共有人，除法令另有規定外，得隨時請求分割共有物
    。但因物之使用目的不能分割或契約訂有不分割之期限者，
    不在此限。民法第823條第1項定有明文。本件原告主張系爭
    土地為兩造所共有，兩造應有部分如附表三所示，系爭土地
    並無依物之使用目的，不能分割之情形，兩造間亦未訂有不
    分割之契約，兩造復不能達成分割協議，業據原告提出土地
    登記謄本、地籍圖為證，且為到場被告所不爭執，堪認原告
    之主張為真實。則原告請求法院就系爭土地為裁判分割，符
    合前開法律規定，應予准許。
  (三)又按共有物之分割，依共有人協議之方法行之。分割之方法
    不能協議決定，或於協議決定後因消滅時效完成經共有人拒
    絕履行者，法院得因任何共有人之請求，命為下列之分配：
    一、以原物分配於各共有人。但各共有人均受原物之分配顯
    有困難者，得將原物分配於部分共有人。二、原物分配顯有
    困難時，得變賣共有物，以價金分配於各共有人；或以原物
    之一部分分配於各共有人，他部分變賣，以價金分配於各共
    有人以原物為分配時，如共有人中有未受分配，或不能按其
    應有部分受分配者，得以金錢補償之。民法第824條第1項、
    第2項第1款、第2款、第3項定有明文。另按分割共有物，除
    應斟酌各共有人之意願、利害關係及共有物之性質外，尚應
    斟酌分得部分所得利用之價值、經濟效用等原則。且裁判分
    割共有物，屬形成判決，法院定共有物之分割方法，固應斟
    酌當事人之聲明及上開事項等，而本其自由裁量權為公平合
    理之分配，但並不受當事人聲明、主張或分管約定之拘束（
    參最高法院84年度台上字第1538號、94年度台上字第1768號
    、93年度台上字第1797號判決要旨）。準此，請求分割共有
    物之訴，法院應依民法第824條第1、2、3項之規定，斟酌共
    有人之意願，共有物之性質、經濟效益及全體共有人之利益
    ，為公平適當之分配。另以原物為分配時，因共有人之利益
    或其他必要情形，得就共有物之一部維持共有，民法第824
    條第4項亦定有明文。查系爭土地上有原告陳樹根等6人、被
    告何樹生等所分別所有及使用建築之建物、既有之道路及空
    地等使用現狀，業據本院會同臺中縣清水地政事務所地政人
    員至現場勘驗屬實，製有勘驗筆錄及有該所99年6月8日清地
    測字第0990009144號函檢附之鑑定圖在卷可憑。而依原告所
    提出之前揭分割分案圖，核與兩造目前所使用系爭土地之現
    狀大致相符，對各共有人影響較小，且能使得系爭土地發揮
    最大經濟效用；又該既有之道路，可供兩造對外通行之用，
    對兩造均為有利，自有令兩造繼續維持共有之必要；另原告
    陳樹根等6人；被告何樹生、何瑞東、何分及何益誠等均各
    陳明就分得土地部分，願意繼續保持共有，亦無不當。其次
    ，被告陳金村律師係何春成之遺產管理人，其主要職務乃為
    變賣其遺產以清償債務，如繼續與被告何樹生等共同分得一
    筆土地而維持共有，則將來勢必難以變賣，而其主張依系爭
    土地鑑定價格，由被告何樹生與原告對其進行金錢補償之分
    割方案，不僅為原告及被告何樹生所同意，且符合雙方之利
    益。再被告黃錦城所分得系爭土地之面積甚微，其持分如能
    由被告何樹生取得，並以鑑定價格予以補償，顯有利於土地
    整體之利用，並避免土地細分，亦無不妥。是以，本院依原
    告主張之上開現物分割方案圖，並依上開說明，暨參酌兩造
    分割之意願、共有人利益、共有物之性質、經濟效用等情狀
    。爰判決分割如主文第2項所示。
  (四)又系爭土地依上開分割方案為分割後，兩造取得之土地面積
    ，依被告何樹生所提出前開民事準備狀所載之系爭土地分配
    位置面積增減表及補償金額一覽表，可知原告、被告何樹生
    依渠等應有部分比例換算結果並不相符，申言之，原告陳樹
    根等6人每人就系爭土地多分得面積約2.1平方公尺、原告何
    哲維多分得0.03平方公尺、被告何樹生則多分得80.69平方
    公尺（其中76.07平方公尺來自被告陳金村律師、其餘4.62
    平方公尺來自被告黃錦城）之土地，而被告陳金村律師、黃
    錦城則未分得任何系爭土地持分。因之，原告及被告何樹生
    等就取得逾其原應有部分比例之共有物，參酌渠等表示原意
    補償之對象及比例面積，自應各向陳金村律師、黃錦城為金
    錢之補償。又經本院囑託正心不動產估價師聯合事務所就系
    爭土地鑑價結果，每平方公尺為新台幣（下同）11319元，
    此有該所99年9月30日（99）正般估字第990916號函附之不
    動產估價報告書可稽。經核該鑑定報告書已詳加敘明上開鑑
    定結果所憑之依據、鑑定之方法，而為客觀之評估，並為到
    場之當事人所不爭執，則前開估價報告書自屬可採。準此，
    依上開規定、說明及鑑定報告書，計算補償之結果（元以下
    四捨五入）：(1)原告陳樹根等6人每人各應補償被告陳金村
    律師23770元（11319×2.1= 23770）；原告何哲維應補償被
    告陳金村律師340元（11319×0.03=340）；被告何樹生應補
    償被告陳金村律師861036元（11319×76.07=861036）；被
    告何樹生另應補償被告黃錦城52294元（11319×4.62=52294
    ）。爰判決如主文第3項所示。
四、再按因共有物分割事件涉訟，由敗訴當事人負擔訴訟費用顯
    失公平者，法院得酌量情形，命勝訴之當事人負擔其一部，
    民事訴訟法第80條之1設有規定。本件為共有物分割事件，
    在性質上並無訟爭性，縱令兩造互易其地位，裁判結果仍無
    不同，故由被告負擔全部費用，顯有失公平，是本院酌量兩
    造之情形，認訴訟費用宜由各當事人依其就系爭土地之原應
    有部分比例分擔，爰諭知如主文第4項所示。
五、末按關於共有物分割之裁判，其應以金錢補償者，並得對補
    償義務人之財產執行，強制執行法第131條第1項後段定有明
    文。此項執行係命債務人給付金錢，應適用金錢債權執行程
    序強制執行，標的物之分割必須經金錢補償完畢，始生實體
    法上分割之效果（參最高法院58年度台上字第1501號判決意
    旨）。揆諸前揭說明，原告、被告何樹生各別補償被告陳金
    村律師、被告黃錦城上開金額完畢後，始生判決分割之形成
    效力。
六、訴訟費用負擔之依據：民事訴訟法第80條之1。
中    華    民    國    100    年    1    月    31    日
                  民事第四庭    法  官  黃文進
附表一：
  ┌────┬────────┬───────────┐
  │所有人  │ 應有部分       │備註                  │
  ├────┼────────┼───────────┤
  │何樹生  │   1478/3800    │                      │
  ├────┼────────┼───────────┤
  │謝素娥、│   387/3800     │ 為何萬傳之繼承人     │
  │何益誠、│                │ 保持公同共有         │
  │何志全  │                │                      │
  ├────┼────────┼───────────┤
  │何瑞東  │   387/3800     │                      │
  ├────┼────────┼───────────┤
  │何分    │   774/3800     │                      │
  ├────┼────────┼───────────┤
  │何炳雄  │   774/3800     │                      │
  └────┼────────┴───────────┘
            │
附表二 ：   │
  ┌────┼────────┬───────────┐
  │所有人  │     應有部分   │備註                  │
  ├────┼────────┼───────────┤
  │陳樹根  │    1910/22600  │                      │
  ├────┼────────┼───────────┤
  │陳根成  │    1910/22600  │                      │
  ├────┼────────┼───────────┤
  │陳樹發  │    1910/22600  │                      │
  ├────┼────────┼───────────┤
  │陳進順  │    1910/22600  │                      │
  ├────┼────────┼───────────┤
  │陳樹吉  │    1910/22600  │                      │
  ├────┼────────┼───────────┤
  │陳彥青  │    1910/22600  │                      │
  ├────┼────────┼───────────┤
  │何哲維  │    5591/22600  │                      │
  ├────┼────────┼───────────┤
  │謝素娥、│    565/22600   │  為何萬傳之繼承人    │
  │何益誠、│                │  保持公同共有        │
  │何志全  │                │                      │
  ├────┼────────┼───────────┤
  │何瑞東  │     565/22600  │                      │
  ├────┼────────┼───────────┤
  │何分    │     1130/22600 │                      │
  ├────┼────────┼───────────┤
  │何炳雄  │     1130/22600 │                      │
  ├────┼────────┼───────────┤
  │何樹生  │     2159/22600 │                      │
  └────┴────────┴───────────┘
附表三 ：
  ┌────┬────────┬───────────┐
  │所有人  │     應有部分   │備註                  │
  ├────┼────────┼───────────┤
  │陳樹根  │     1/12       │                      │
  ├────┼────────┼───────────┤
  │陳根成  │     1/12       │                      │
  ├────┼────────┼───────────┤
  │陳樹發  │     1/12       │                      │
  ├────┼────────┼───────────┤
  │陳進順  │     1/12       │                      │
  ├────┼────────┼───────────┤
  │        │                │                      │
  │陳樹吉  │     1/12       │                      │
  ├────┼────────┼───────────┤
  │陳彥青  │     1/12       │                      │
  ├────┼────────┼───────────┤
  │何哲維  │     950/3840   │                      │
  ├────┼────────┼───────────┤
  │謝素娥、│     1/40       │  為何萬傳之繼承人    │
  │何益誠、│                │  保持公同共有        │
  │何志全  │                │                      │
  ├────┼────────┼───────────┤
  │何瑞東  │     1/40       │                      │
  ├────┼────────┼───────────┤
  │何分    │     2/40       │                      │
  ├────┼────────┼───────────┤
  │何炳雄  │     2/40       │                      │
  ├────┼────────┼───────────┤
  │何樹生  │     1/20       │                      │
  ├────┼────────┼───────────┤
  │陳金村律│     2/40       │                      │
  │師即何春│                │                      │
  │成之遺產│                │                      │
  │管理人  │                │                      │
  ├────┼────────┼───────────┤
  │黃錦城  │     1/384      │                      │
  └────┴────────┴───────────┘
正本係照原本作成。
如對本判決上訴，須於判決送達後20日內向本院提出上訴狀。如
委任律師提起上訴者，應一併繳納上訴審裁判費。
中    華    民    國  100    年    1    月    31    日
                                書記官